【裁判字號】    90,台上,1196
【裁判日期】    900307
【裁判案由】    貪污等罪
【裁判全文】
最高法院刑事判決                                九十年度台上字第一一九六號
    上  訴  人  乙○○
    選任辯護人  黃明郎律師
    上  訴  人  甲○○更名黃.
    選任辯護人  沈明達律師
右上訴人等因貪污等罪案件，不服台灣高等法院中華民國八十九年十一月十五日第二
審更審判決（八十九年度重上更(四)字第六十八號，起訴案號：台灣台北地方法院檢察
署八十二年度偵字第二二三六六號），提起上訴，本院判決如左：
    主  文
原判決撤銷，發回台灣高等法院。
    理  由
本件原判決撤銷第一審關於上訴人甲○○（含偽造文書）、乙○○部分之科刑判決，
改判論處乙○○、甲○○以共同依據法令從事公務之人員，對於主管之事務直接圖利
罪刑；又論處甲○○以變造公文書，足以生損害於公眾及他人罪刑，固非無見。
惟查：(一)共同正犯之成立，須以有犯意之聯絡與行為之分擔為構成要件，而此項構成
要件，仍須以證據認定之，始為適法。原判決於事實欄內認定：「乙○○、甲○○明
知依台北銀行之規定，分行經理對於每戶之授信額度為新台幣（下同）二千五百萬元
，逾此額度則應由分行轉呈總行審查核准，竟授意夏紹琦以『分散人頭』方式申貸，
藉以規避提報總行審核；乙○○、甲○○復明知上開四戶不動產之買賣總價僅三千五
百七十五萬元，竟為使聯齊企業股份有限公司（下稱聯齊公司）得以獲得超額之貸款
，即指示夏紹琦於分散人頭申貸時將買賣成交金額予以提高。……。甲○○、乙○○
……乃共同基於圖利聯齊公司之犯意，以虛偽之買賣成交價為鑑價標準，……」，但
對於指使夏紹琦以「分散人頭」及「將買賣成交金額予以提高」之方式，而取得超額
貸款之事實，上訴人等究竟有如何之犯意聯絡及行為之分擔，於判決理由內並未說明
其憑以認定之證據，遽於理由二內論述「被告（上訴人）等間就上開犯行，互有犯意
之聯絡及行為之分擔，均為共同正犯」，要難謂為適法。(二)原判決於事實欄內先記載
「甲○○、乙○○於審核之際，均明知李清白、聯齊公司、李靜、楊麗梅等均非實際
借款人，」（見原判決第三頁第十、十一行），似認聯齊公司非因本件貸款而取得所
借款項之人，嗣又記載「……共五千四百六十萬元，遠超過實際買賣成交價，對於主
管之事務，直接圖利聯齊公司一千八百八十五萬元。」（見原判決第三頁第十六、十
七行），則又認聯齊公司為本件貸款之不法利益取得者，其事實之認定前後矛盾，容
有可議。(三)原判決於事實欄內認定「甲○○、乙○○於審核之際，均明知李清白……
等均非實際借款人，且上開四戶房屋（連同基地）總價僅三千五百七十五萬元，亦非
買賣契約書上所載之八千四百九十萬元（四戶總和），另買賣契約書復屬偽造，仍共
同基於圖利聯齊公司之犯意，……」，似認上訴人等明知以「許丁芳」「張偉鑫」為
出賣人，陳權滿為買受人之四份買賣契約書，係假冒「許丁芳」「張偉鑫」名義而製
作，但於理由一(三)內所引證人蔡婉玲、夏紹琦之證言（見原判決第六頁），似不足證
明上訴人等明知該四份買賣契約書係蔡婉玲、夏紹琦偽冒「許丁芳」「張偉鑫」名義
而製作，原判決未詳細調查，據以論罪科刑，自有理由不備之違誤。(四)刑法第二百十
一條之偽造、變造公文書罪，以行為人有偽造、變造公文書之故意為必要。本件四筆
借款實質均係聯齊公司所借，為原判決所認定（見原判決第十二頁倒數第二行）。且
證人巫松燕於第一審法院亦證稱：「甲○○打電話說對方科目欄寫錯，那時我在營業
部，我說麻煩他更正一下，那次好像內部在查帳才發覺，當時有麻煩他更正」（見原
判決第十三頁第七、八、九行）。又李靜係本件借款之人頭戶，本件以李靜名義貸款
部分，於撥入李靜之○五三四一－五帳戶後，分別存入辜淑琴帳戶一百六十九萬二千
九百四十二元、存入蔡群帳戶二百五十萬元、存入施彩緞帳戶八百三十萬七千零五十
八元時，台北銀行松江分行承辦人巫松燕在存款存入憑條上對方科目欄記載五三四一
－五以示資金係由李靜五三四一－五帳戶轉入。為原判決認定之事實（原判決第五頁
第一－六行），苟屬無訛，則甲○○所辯：該款實質係聯齊公司貸借，因得巫松燕之
同意，將上開存款存入憑條上對方科目欄記載之「五三四一－五」，改為聯齊公司帳
號「乙三四○八－九－八」，並無變造文書之故意云云，是否全無足取，即非無審酌
之餘地。乃原判決未詳細勾稽，又未說明該上訴人如何有變造公文書之犯罪故意之理
由，遽論處甲○○以變造公文書罪刑，亦有可議。(五)依原判決認定之事實，上訴人等
對主管事務直接圖利之犯罪時間，係自民國八十年十二月間起至八十一年一月九日止
，則上訴人等行為後，戡亂時期貪污治罪條例業於八十一年七月十七日修正名稱為「
貪污治罪條例」，嗣於八十五年十月二十三日，又經修正公布，並於同年月二十五日
生效，經比較新舊法之結果，以行為時法即修正前戡亂時期貪污治罪條例第六條第三
款規定有利於上訴人等，依刑法第二條第一項但書規定，自應適用該條款處斷。乃原
判決竟於判決理由二內說明「……經比較新舊法之結果，以修正前之規定有利於被告
（上訴人等），自應依刑法第二條第一項但書規定，適用較輕之修正前戡亂時期貪污
治罪條例第六條第一項第四款前段規定，……」，自有適用法則不當之違法，本院前
次發回意旨已經指明，本次更審判決，仍未更正，以致原有瑕疵，依然存在，自屬無
可維持。上訴人等上訴意旨執以指摘，為有理由，應認原判決仍有撤銷發回之原因。
據上論結，應依刑事訴訟法第三百九十七條、第四百零一條，判決如主文。
中      華      民      國     九十     年      三      月      七      日
                              最高法院刑事第十二庭
                                  審判長法官  林  增  福
                                        法官  邵  燕  玲
                                        法官  吳  昆  仁
                                        法官  陳  世  雄
                                        法官  惠  光  霞
      右正本證明與原本無異
                                              書  記  官
中      華      民      國     九十     年      三      月     十三     日


司法院資訊處製作；財團法人民間司法改革基金會備份。
